臺灣臺中地方法院民事判決
                                   109年度中簡字第3589號
原      告  李育熒  
即反訴被告
訴訟代理人  林宏鈞律師 
被      告  
即反訴原告  陳韻竹  

訴訟代理人  黃明看律師
上列當事人間請求損害賠償等事件，本院於民國110年12月15日
言詞辯論終結，判決如下：
    主       文
被告應給付原告新臺幣180,735元，及自民國109年10月16日起至
清償日止，按週年利率百分之5 計算之利息。
原告其餘之訴駁回。
訴訟費用由被告負擔百分之37，餘由原告負擔。
本判決原告勝訴部分得假執行。
反訴原告之訴駁回。
反訴訴訟費用由反訴原告負擔。
    事實及理由
壹、本訴部分
一、原告主張：被告承攬原告所有之門牌號碼臺中市○區○○路○段
    000 號5 樓之2 房屋裝修工程，兩造於民國108 年6 月23日
    簽立「登峰21設計工程規劃合約書」（下稱系爭合約書），
    施工期間自108 年7 月2 日至同年10月10日止，原告已給付
    新臺幣（下同）73萬元工程款予被告，嗣因工程延宕，尚有
    多項工程並未完工，其後經協調未果，兩造遂於108 年11月
    7 日合意終止系爭合約；另系爭工程之半濕式隔間工程、衛
    浴工程、木地板工程、水電工程、弱電工程、木做工程、窗
    框工程、衛浴工程部分有諸多瑕疵，被告於系爭契約終止前
    迭經原告以LINE及存證信函通知修繕，然均未置理，則被告
    應償還原告瑕疵修補之必要費用236,980元（拆除工程64,15
    0元 、泥做工程111,220元、水電工程40,500元 、木做工程
    17,610元 、油漆工程3,500元），且此乃因可歸責於被告之
    事由，致生系爭工程之瑕疵，則原告亦得請求被告賠償因此
    需另租屋而受之租金損害105,000元、鑑定費43,700 元；再
    本件工程經送請住宅消保費鑑定結果，現況施工價值為632,
    550元，則原告已溢付97,450 元報酬（計算式000000-00000
    0 ＝97450 ）；況本件因被告怠於修繕，原告因此另委由第
    三人代為修繕，並不違反被告明示或可得推知之意思及前開
    契約之約定，原告無法律上之原因為被告管理此部分事務，
    並因此支出相關費用，致使被告受有利益，依照民法第172
    、176、179條規定，被告因此受有不當得利且原告對被告並
    得主張無因管理，請求被告償還此部分費用。為此，爰依民
    法第172、176 、177、179、493、495 條規定之法律關係請
    求被告給付前開款項，並聲明：被告應給付原告483,130元
    （計算式：236980＋105000＋43700＋97450＝483130）及自起訴
    狀繕本送達翌日起至清償日止，按週年利率百分之5計算之
    利息。
二、被告則以：1.原告固主張被告怠於修繕系爭工程之瑕疵，然
    原告未曾通知被告修繕，應由原告就曾以臉書、Line、訊息
    、電話、存證信函通知被告修繕為舉證之責；此外，原告主
    張之瑕疵中關於「水電工程」及「窗框工程」項目並非被告
    承攬範圍，且此部分經鑑定結果屬非重大瑕疵，原告又未舉
    證證明有何瑕疵重大致無法居住之情形，況系爭工程並未有
    延宕之情事，則原告請求被告償還瑕疵修補之費用236,980
    元及賠償因工作瑕疵所受之損害148,700元及鑑定費用43700
    元，均非合理。2.此外，系爭工程原有報價為1,088,100元
    ，然並未加計被告之設計費103,250元（每坪3,500元、共29
    .5坪合計103,250元<計算式：3500*29.5＝103250>），依鑑
    定結果，系爭工程價值632,550元，則加計設計費後，原告
    應給付被告735,800元，依此，扣除原告已給付之工程款730
    ,000元後，原告尚積欠被告報酬5,800元，則原告並未有溢
    付工程款之情事，是原告主張被告應返還溢付之報酬97,450
    元亦無理由。並聲明：原告之訴駁回。
三、爭執與不爭執事項
　㈠爭執事項
　1.原告是否有定期催告被告修繕系爭工程之瑕疵？原告請求被
    告償還修補瑕疵之必要費用是否有理由？
　2.原告請求被告賠償其因系爭工程瑕疵所生損害是否有理由？
　3.系爭契約是否包含設計費？被告是否溢領工程款？
㈡不爭執事項
　1.被告向原告承攬系爭工程，兩造於108年6月23日簽訂系爭契
    約，施工日期自108年7月2日至108年10月10日。
　2.原告已交付共73萬元工程款予被告。
　3.兩造於108年11月7日合意終止系爭合約。
　4.系爭工程經送請住宅消保費鑑定，住宅消保會則於108年11
    月29日至系爭房屋現址鑑定系爭工程，並於109年4月14日提
    出住宅消保字第000000000號鑑定報告書（下稱系爭鑑定報
    告）。
  5.原告於109年4月14日後未再通知被告修繕。
  6.原告於109年6月17日寄發臺中法院郵局1573號存證信函予被
　  告，經被告於109年6月18日收受。
　7.系爭工程「窗框工程」、「衛浴工程」項目為訴外人李文鈞
    贈送原告，非被告設計施作；此部分雖列明於報價單，然未
    計價，且被告就此部分未曾故意不告知或保證無瑕疵。
  8.兩造就系爭鑑定報告結果均不爭執。　
四、本院之判斷
㈠原告請求被告償還修補如附表所示瑕疵之必要費用是否有理
　由？
　1.原告已否定期催告被告修繕？
　⑴按承攬人完成工作，應使其具備約定之品質及無減少或滅失
    價值或不適於通常或約定使用之瑕疵。工作有瑕疵者，定作
    人得定相當期限，請求承攬人修補之。承攬人不於前項期限
    內修補者，定作人得自行修補，並得向承攬人請求償還修補
    必要之費用。民法第492條、第493條第1至2項分別定有明文
    。次按民法第493條所稱之定相當期限催告修補，非謂定作
    人之催告必須定有期限，祇須定作人有催告之事實，而所定
    催告期限縱不相當或未定期限催告，然若自催告後經過相當
    期限，承攬人仍不履行修補者，基於誠實信用原則，應認定
    作人已酌留相當期限以待承攬人履行，即難謂定作人非有請
    求損害賠償之權利。
　⑵查原告於108年8月31日至108年10月21日迭以LINE通知被告修
    繕如附表所示之半濕式隔間工程、衛浴工程、木地板工程、
    水電工程、弱電工程、木做工程、窗框工程、衛浴工程等工
    項待處理事宜，有兩造LINE對話紀錄附卷可參（本院卷第20
    3至227頁），另系爭工程於108年11月29日至系爭房屋鑑定
    系爭工程送請鑑定結果，確有瑕疵，亦有系爭鑑定報告附卷
    可佐（本院卷第47頁），足見原告自催告時起，逾2個月以
    上仍未履行修補，此外，系爭契約書施工期限本至108年10
    月10日止，揆諸前開說明，原告主張被告經原告催告後，已
    經相當期限仍未完成修補，即屬可採。
  2.茲就原告各項請求說明如下：
　⑴附表編號1、4所示衛浴及窗框工程是否為被告承攬之範圍？
　①稱承攬者，謂當事人約定，一方為他方完成一定之工作，他
    方俟工作完成，給付報酬之契約。民法第490條第1項定有明
    文。次按解釋契約，固須探求當事人立約時之真意，不能拘
    泥於契約之文字，但契約文字業已表示當事人真意，無須別
    事探求者，即不得反捨契約文字而更為曲解。
　②查證人李文鈞於本院審理時證稱：我是總太集團子公司負責
    人，從事營造業12年，原告是我女兒的鋼琴老師，被告則是
    我以前的同事；因為原告預算有限，我就介紹被告承攬系爭
    工程，我與被告間無大、小包之關係。系爭房屋之衛浴有變
    更設計，因為原告是我女兒鋼琴老師，我就贈送部分工程給
    原告，所以贈送項目有列在報價單上。其中，報價單中「窗
    框工程」是我贈送給原告的，另「衛浴工程」部分，衛浴設
    備是由原告購買，但泥做、磁磚、防水工項亦由我贈送給原
    告，並由我的工班施作；但因為窗框及衛浴工項為我贈送之
    項目，所以不在被告報價範圍，於估價單上就沒有計價等語
    （本院卷第310至312頁）。而窗框及衛浴工程部分雖列入報
    價單工項，然並未報價，另有報價單附卷可查（本院卷第31
    至33頁），既證人證稱報價單上窗框及衛浴工程為其贈與原
    告，並以證人自身工班施作，且證人與被告間亦無大小包之
    關係，另此2工項雖列入報價單然並未報價，堪認契約文字
    實已表明該2工項非被告承攬範圍之真意，是被告抗辯：衛
    浴及窗框工程乃證人李文鈞基於贈與契約贈與原告，非系爭
    契約承攬之範圍，即屬可採，原告主張被告就附表編號1、4
    所示窗框及衛浴工程所生瑕疵償還修補之必要費用，即非可
    取。
　⑵原告主張如附表編號5所示水電工程有管線未更換之瑕疵，經
    送住宅消保會鑑定結果，確有使用舊線之瑕疵，更換費用依
    一般中等品質合理行情為10,500元，有系爭鑑定報告附卷可
    參（本院卷第53頁），則原告請求被告償還此部分修補之必
    要費用，即屬可取。
  ⑶原告主張系附表編號1、3半濕式隔間工程有內外牆面漏水之
    瑕疵，經送住宅消保會鑑定結果，有施作工法不實（止水墩
    未完整）及滲漏水之瑕疵，修繕費用合計56,200元，有報價
    單及系爭鑑定報告附卷可參（本院卷第47、50頁），則原告
    請求被告償還修補之必要費用，即屬可採。
  ⑷原告主張附表編號5所示弱電工程亦有有管線未更換之瑕疵，
    然弱電工程部分經鑑定結果則未有瑕疵，亦有系爭鑑定報告
    附卷可考（本院卷第54至55頁），則原告此部分請求尚屬無
    據。
　⑸原告主張附表編號6所示木作工程有如冷氣排水溝未填平之瑕
    疵，惟此部分未經鑑定，亦非被告承攬之項目，有報價單、
    鑑定報告附卷可查（本院卷第47至49頁），被告亦否認有瑕
    疵之存在，而原告就此部分則未再舉證以佐其說，則原告請
    求被告償還此部分修補之必要費用，即非可採。　
　⑹另原告固主張附表編號3木板地板工程有系統櫃及木地板材質
    尺寸未依約施作之瑕疵，然系統櫃工程所有櫃體特殊高度27
    0公分部分，雖列載於報價單，而為被告承攬之範圍，然尚
    未經被告施作，有系爭報價單及鑑定報告附卷可考（本院卷
    第47頁），而定作人之瑕疵修補請求權原則上於工作完成後
    始有其適用，此部分工程既未進行，則原告對被告此部分主
    張，即有誤解。
　⑺依此，原告依民法第493、495條得請求被告賠償修補之必要
    費用為66,700元（計算式：10500+56200＝66700）元，逾此
    部分尚屬無據，並非可採。至原告固主張前開瑕疵之修繕經
    送請替新工程股份有限公司並支出修繕費用等語，然此部分
    為被告所否認，並抗辯原告所提估價單與鑑定項目未合，不
    得作為修繕之依據，且原告未再舉證以佐其說，則原告請求
    仍非有憑，附此敘明。　　
 ㈡原告請求被告賠償其因系爭工程瑕疵所生損害是否有理由？
　1.租屋損失部分
　　按可歸責於承攬人之事由，致工作發生瑕疵者，定作人除依
    前二條之規定，請求修補或解除契約，或請求減少報酬外，
    並得請求損害賠償。民法第495條第1項固有明文。次按當事
    人主張有利於己之事實者，就其事實有舉證之責任。民事訴
    訟法第277條第1項前段定有明文。依此，定作人依民法第49
    5條第1項請求承攬人賠償其損害者，自應就可歸責於承攬人
    所生之瑕疵致生其損害乙節為舉證之責。本件原告主張因系
    爭工程所生之瑕疵致其另為租屋受有租金損害等語，然系爭
    工程經送鑑定結果固有如前所述之瑕疵（本院卷第47頁），
    惟其中僅水電工程之管線未更換瑕疵及半濕式隔間工程之外
    牆面漏水瑕疵應由被告負瑕疵修補之責，則經本院認定如前
    ，加以此部分屬非重大瑕疵，亦有前開鑑定報告附卷可稽，
    再參以被告亦否認致生原告無法居住之結果，而原告就此部
    分並未舉證以佐其說，則原告主張受有另為租屋之租金損害
    ，難認有據，即非可採。
　2.鑑定費用部分
　　原告主張依民法第495條第1項規定，其為進行系爭工程瑕疵
    之鑑定，而支出鑑43,700元為原告所受之損失，並提出單據
    在卷可憑(本院卷第129頁），是原告此部分請求被告賠償，
    固有憑據，然就本件原告聲明之範圍內，僅其中其中水電工
    程之管線未更換瑕疵及半濕式隔間工程之外牆面漏水瑕疵應
    由被告負修繕及賠償之責，對照依系爭鑑定報告鑑定結果，
    非重大瑕疵及及瑕疵重大需重新施作費用為175,750元，則
    原告請求被告負擔鑑定費用部分以16,585元為合理<計算式
    （10500＋56200）/175750*43700＝16,585，小數點以下四捨
    五入>，逾此部分，尚非有據。
  ㈢系爭契約是否包含被告設計費？被告是否溢領工程款？
  1.按當事人互相表示意思一致者，無論其為明示或默示，契約
    即為成立。當事人對於必要之點，意思一致，而對於非必要
    之點，未經表示意思者，推定其契約為成立，民法第153條
    第1項、第2項前段定有明文。次按要約係以訂立契約為目的
    之須受領的意思表示，且其內容需確定或可得確定而包括契
    約必要之點，得因相對人之承諾而成立契約（最高法院109
    年度台上字第2957號民事判決要旨參照）。次按私法自治原
    則上，權利主體固得於法律限制之範圍內，藉由法律行為使
    其與其他權利主體發生法律關係，而法律行為之構成，恆以
    意思表示為不可或缺之要素，是當事人對於契約必要之點意
    思表示一致，契約始能成立；而設計費契約，固非要式行為
    ，然關於是否收取、計算方式、是否併列於承攬報酬之中，
    則屬契約必要之點，苟當事人對此二者意思表示未能一致，
    買賣契約自無從成立。
　2.被告固提出LINE對話紀錄，抗辯：被告已向原告為收取設計
    費之意思表示，原告並未為反對之意思表示，堪認兩造就此
    部分之收費已有合意等語。然查，兩造於108年7月25日之LI
    NE對話如下：
　　原告：設計費你列入費用上？
　　被告：目前尚未列入
　　原告：未來會列入這筆費用嗎？
　　被告：會的，你可以上網查大毛胚的設計費是多少，所謂的
    大毛胚就是整間拆光重新設計的費用，我目前大毛胚的設計
    費我收4200/坪，但我收跟小李家同樣的費用3500/坪，這包
    含設計和監工的費用，一般我們監造費用會在收總工程款的
    10％費用，但我並無再收監造費，這些網路都查的到，謝謝
    。
　　有兩造LINE對話內容附卷可參（本院卷第245頁），則被告
    固曾提出設計費計算之要約，然於兩造對話當時及其後均未
    將設計費提列於報價單，且該報價單上亦未有設計費之項次
    ，有報價單附卷可參（本院卷第31至33頁），依此，難認原
    告業已承諾為設計費之給付；此外，關於設計費是否提列、
    是否有折數、實際收取金額為何等契約必要之點，兩造意思
    表示均尚未有合致，揆諸上開說明，難認兩造間設計費契約
    業已成立，是被告抗辯：原告積欠設計費103,250元，並非
    可採。
　3.末查，系爭工程經送請住宅消保會鑑定結果，現況施工價值
    為632,550元，有系爭鑑定報告附卷可參（本院卷第45頁）
    ，而原告業已支付被告73萬元，為兩造所不爭執，故原告請
    求被告返還溢負之報酬97,450 元（計算式：000000-000000
     ＝97450 ）即屬有據，而屬可採。
五、綜上，原告請求被告賠償其修補之費用66,700元，及賠償因
    瑕疵所受損害16,585元，以及依承攬之法律關係請求被告返
    還溢付之報酬97,450元共180,735元(計算式：66700+16585+
    97450＝180735）及利息為有理由，逾此部分，尚非有據，為
    無理由，應予駁回。又本院既已依承攬之法律關係為原告勝
    訴之判決，即無再予審究原告得否依無因管理及不當得利之
    規定請求被告給付修繕費之必要，併此說明。
六、本判決原告勝訴部分，係適用簡易訴訟程序所為被告敗訴之
    判決，依民事訴訟法第389條第1 項第3款之規定，應依職權
    宣告假執行。
七、本件事證已臻明確，兩造其餘攻擊防禦方法，核與判決結果
    不生影響，爰不逐一論述。
八、訴訟費用負擔之依據：民事訴訟法第79條。
貳、反訴部分
一、反訴原告主張：系爭工程總工程款為778,710元，反訴被告
    僅給付反訴原告730,000元，尚有48,710 元未給付（計算式
    ：000000-000000＝48710），爰依承攬契約法律關係提起本
    件訴訟，請求反訴被告給付前開工程款，並聲明：反訴被告
    應給付反訴原告48,710元，及自反訴狀繕本送達翌日起至清
    償日止，按週年利率百分之5計算之利息。
二、反訴被告則以：否認系爭工程總價款為778,710元等語，資
    為抗辯，並聲明：反訴原告之訴駁回。
三、本院得心證之理由
　㈠按當事人主張有利於己之事實者，就其事實有舉證之責任。
    民事訴訟法第277條前段定有明文。查反訴原告主張系爭契
    約工程款為778,710元等語，為反訴被告所否認，揆諸上開
    說明自應由反訴原告為舉證之責。查反訴原告固提出施工明
    細內容為憑（本院卷第279頁）主張系爭工程款為778,710元
    ，然對反訴原告於送請住宅消保會鑑定時主張現況已完工之
    工程款項為681,290元，有系爭鑑定報告附卷可查（本院卷
    第43頁），則反訴原告於本件起訴後再主張已施作部分總工
    程金額為778,710元，即非無疑，佐以依系爭鑑定報告鑑定
    結果，已施作之現況價值僅有632,550元，則有前開鑑定報
    告附卷可考（本院卷第47頁），此外，反訴原告就此部分並
    未再舉證以佐其說，則原告主張系爭工程款為778,710元乙
    節，舉證尚有未足，並非可採。
　㈡綜上，反訴被告業已支付工程款730,000元，已有溢繳，業如
    前述，則反訴原告再依承攬之法律關係請求反訴被告給付承
    攬報酬，即屬無據，為無理由，應予駁回。
四、訴訟費用負擔之依據：民事訴訟法第78條。
中　　華　　民　　國　　111 　年　　1 　　月　　26　　日
                  臺灣臺中地方法院臺中簡易庭
                                  法  官  陳航代
以上為正本，係照原本作成。
如不服本判決，應於送達後20日內，向本院提出上訴狀並表明上
訴理由，如於本判決宣示後送達前提起上訴者，應於判決送達後
20日內補提上訴理由書（須附繕本）。如委任律師提起上訴者，
應一併繳納上訴審裁判費。 
中　　華　　民　　國　　111 　年　　2 　　月　　7 　　日
                                  書記官  廖鳳美
附表
編  號 日   期 兩造對話內容 工   項 1 2019年9月1日 (21：38開始至 21：39） 被告：最下層是冷凍        ，上面兩個是冷       藏。  原告：今天傍晚有10分       鐘時間就去5樓       看看…      發現我房間浴室在漏水… 　　 地上有工具…就隨手鎖上。 被告：驚訝貼圖。 原告：確定沒漏水我才       離開。       今天5樓有什麼       工程？ 被告：我明天請廠商檢       查，他們今天在       處理水的部分，       打牆面。      第三項半濕式隔間工程 第十二項衛浴工程。 2 2019年8月12日 (10：23開始至 13：36） 原告：社區機電已抵達       5樓施工。       貼出照片。       房間牆壁濕… 　　　漏水部分要再處理。 　　　貼出照片。 　　　梁原本會滲水壁 　　　癌已封起來看不 　　　到。 　　　不知道樑有沒有 　　　濕。 　　　貼出照片。 　　　貼出照片。 　　　貼出照片。 被告：好的我再請廠商       處理，我下午會       過去，我再聯繫 　　　廠商。 原告：社區機電有問題       要問妳有打電話       給妳。       他們會做到下午       2點左右。       樑原本會滲水壁 　　　癌已封起來看不 　　　到…再麻煩打開查閱。       貼出照片。  　　 氣窗下也有濕。 被告：我已經回他電話       ，他說他詢問過       你做法你同意，       我們灑水頭會做       對稱，通常不會       偏一邊做。 原告：還有廚房那邊。       陳經理也看見窗       戶漏水他建議窗       框要整個拆掉重       新做防水。       這個窗戶最嚴重    　 。       以免後患。 被告：我剛看過現場，　    會再帶廠商處理       。  　　    2019年8月13日 (13：37開始至 13：38）      被告：貼出7秒影片。       防水有再整個處       理，你外牆的問       題的確不小，這       兩天再觀查。   3 2019年8月13日 (18：25開始至22：01） 原告：還是濕～～～ 被告：會再請抓漏處理       ，這面牆問題不       小。 原告：初始因這面牆嚴       重漏水問題超大       危機…迫使不捨       不得不搬離5 樓       修繕…善盡處理漏水危機。 　　　 第三項半濕式隔間工程 第四項木地板工程  2019年8月18日 (00：59開始至20：43） 被告：好的我已告知廠       商，內外牆面都       會再處理過，舊       屋翻新的漏水是       最難處理的，廠       商會再來，謝謝       。 原告：必須的。       明天下午可否約       4點5樓？       討論未了事-       系統櫃材質及木       地板事宜。       再請重列估價單       完工及未完工。       貼出估價單照片       。       貼出估價單照片       。 　　　尺寸與實際落差大。  4 2019年9月12日 (00：11開始至22：06） 被告：浴室防水可利用       假日來試水。 原告：陳小姐夜安。       李老師搬離5 樓       期望是窗戶漏水       問題能完善處理       。       修繕5 樓       窗戶漏水問題是       最根本事。       也請目標關注漏       水窗處理完善事       宜。       房間浴室改建工       程也是住戶生活       需求。  第十項窗框工程 第六項水電工程 第十二項衛浴工程。 5 2019年10月19日 (12：38開始至12：38） 原告：再麻煩處理。       貼出照片。 　　　還有個插座電線也沒更新。 　　　照理說全室線路更新電箱應該線全部都新的…而且整理規劃整齊。 第六項水電工程 第七項弱電工程 6 2019年10月19日 (14：08開始至14：09） 原告：正確做法是這樣       。冷氣老闆說沒       有人像5 樓那樣       留一條長長的溝       。      請妳把溝補平謝謝。 　　   第二項木作工程